【裁判字號】    96,聲判,147
【裁判日期】    970516
【裁判案由】    聲請交付審判
【裁判全文】
臺灣臺北地方法院刑事裁定             96年度聲判字第147號
聲  請  人  丁○○  52歲民.
代  理  人  陳瓊苓律師
被      告  甲○○
上列聲請人即告訴人因告訴被告業務過失致死案件，不服臺灣高
等法院檢察署檢察長中華民國96年8月2日96年度上聲議字第3953
號駁回再議之處分（原不起訴處分案號：臺灣臺北地方法院檢察
署95年度偵字第23863號），聲請交付審判，本院裁定如下：
    主  文
聲請駁回。
    理  由
一、按告訴人不服上級法院檢察署檢察官或檢察總長認再議為無
    理由而駁回之處分者，得於接受處分書後10日內委任律師提
    出理由狀，向該管第一審法院聲請交付審判；法院認交付審
    判之聲請不合法或無理由者，應駁回之，刑事訴訟法第258
    條之1、第258條之3第2項前段，分別定有明文。本件聲請人
    丁○○（被害人林義傑之母）以被告甲○○涉有業務過失致
    人於死情事，於95年12月15日向臺灣臺北地方法院檢察署（
    下稱地檢署）提出告訴，案經地檢署偵查結果，認為被告罪
    嫌尚有不足，於96年6月26日以95年度偵字第23863號為不起
    訴處分後，聲請人不服，對上開處分聲請再議，經臺灣高等
    法院檢察署（下稱高檢署）檢察長審核，認為再議之聲請無
    理由，於96年8月2日以96年度上聲議字第3953號處分書駁回
    再議之聲請，並於96年8月13日送達聲請人，聲請人於次日
    即同年8月14日委任陳瓊苓律師，在接受處分書後10日內之
    同年8月22日，向本院提出聲請交付審判狀聲請交付審判，
    經本院審核聲請人之程序要件符合刑事訴訟法第258條之1第
    1 項之規定。此有聲請人提出之聲請再議狀與臺灣高等法院
    檢察署送達證書乙紙（附於臺灣臺北地方法院檢察署95年度
    偵字第23863號卷可考），並據本院依職權調閱地檢署及高
    檢署上開卷證核閱無誤，且有刑事委任狀及刑事聲請交付審
    判狀可參，是本件聲請程序係屬適法，合先敘明。
二、次按民國91年1月17日三讀通過，同年2月8日公布之刑事訴
    訟法第258條之1係參考德國刑事訴訟法第172條第2項之規定
    及日本刑事訴訟法第262條之規定，增訂「聲請法院交付審
    判制度」，告訴人於不服上級檢察署之駁回處分者，得向法
    院聲請交付審判，其目的係為對於檢察官起訴裁量之制衡，
    除貫徹檢察機關內部檢察一體之原則所含有之內部監督機制
    外，另宜有檢察機關以外之監督機制，由法院保有最終審查
    權而介入審查，以提供告訴人多一層救濟途徑（刑事訴訟法
    第258條之1立法理由參照），促使檢察官對於不起訴處分為
    最慎重之篩選，審慎運用其不起訴裁量權。從而，本條之適
    用，一方面係強制告訴人先循檢察機關內部之監督機制救濟
    無效果後，始由法院為之，另方面法院有最終審查權，亦促
    使檢察機關內部省視其不起訴處分是否妥當。故交付審判之
    制度雖賦予法院於告訴人交付審判之聲請裁定准否前，可依
    同法第258 條之3第3項規定為「必要之調查」，然法院於審
    查交付審判之聲請有無理由時，應以審酌告訴人所指摘不利
    被告之事證未經檢察機關詳為調查或斟酌，或不起訴處分書
    所載理由違背經驗法則、論理法則及證據法則為限，方符本
    條係為制衡檢察官起訴裁量權之立法意旨。否則，將與刑事
    訴訟法第260條之再行起訴規定，混淆不清，亦將使法院兼
    任檢察官而有回復「糾問制度」之虞（法院辦理刑事訴訟案
    件應行注意事項第134條參照）；且法院裁定交付審判，即
    如同檢察官提起公訴使案件進入審判程序，是法院裁定交付
    審判之前提，必須偵查卷內所存證據已符合刑事訴訟法第25
    1條第1項規定「足認被告有犯罪嫌疑」之情形，亦即該案件
    已經跨越檢察官應提起公訴之門檻，否則，縱或法院對於檢
    察官所認定之基礎事實有不同判斷，但如該案件仍須另行蒐
    證偵查始能判斷應否交付審判者，因交付審判審查制度並無
    如同再議救濟制度得為發回原檢察官續行偵查之設計，法院
    仍應依同法第258條之3第2項前段規定，以聲請無理由裁定
    駁回。
三、本件聲請交付審判意旨略以：
  (一)按本案道路交通事故現場圖載有斜向之「機車刮地痕3.3M」
    等語，惟案發現場並無刮地痕3.3M之痕跡，亦無照片可佐。
    而卷內照片編號(5)中橫於往台北車道之「黃色刮痕」，與警
    方繪製之道路交通事故現場圖所標示之機車刮地痕「走向不
    同」。是本案到底有無「機車刮地痕3.3M」之存在？該「機
    車刮地痕」是否為被害人林義傑所遺留？均有疑義。
  (二)事故發生時，在場證人乙○○、己○○均指出，被害人林義
    傑屍體是倒在肇事貨車車後，頭部位於該車之左後輪後方，
    並有繪製說明圖交付被害人家屬收執。倘車禍撞擊點係在貨
    車車頭，何以被害人屍體躺臥車後？若車禍撞擊點係在貨車
    車頭，被害人屍體又躺臥車後，何以屍體沒有任何外傷？警
    方是在救護車送走被害人後始抵達現場，從而肇事現場是否
    有人移動？道路交通事故現場圖之繪製是否可能有誤？
  (三)道路交通事故現場圖載有「A車左前輪剎車痕2.3M」等語，
    惟由偵卷照片編號(9)及證人乙○○、己○○所繪之說明圖觀
    之，剎車痕應有「二條」，惟依道路交通事故現場圖僅有「
    一條」，是本案被告所駕駛之營業用大貨車是否已跨越車道
    駕駛要無疑義？再者，該大貨車之前輪為「單輪」，左右後
    輪始為「雙輪」，則該「剎車痕2.3M」是否確為「車左前輪
    」所遺留，亦有疑問。
  (四)綜合上述，上開資料均屬行車事故鑑定之重要基礎事實資料
    ，原不起訴處分在未釐清上開事實之情況下遽送鑑定，其鑑
    定結果自不足採。退萬步言，縱上開事實無誤，被告駕駛大
    貨車應注意車前狀況，隨時採取必要措施，以避免危險事件
    之發生，而汽車行駛彎道時，應減速慢行，作隨時停車之準
    備，而本件車禍發生地點在北宜公路48.3公里處，為一彎曲
    道路，然依本件道路交通事故現場圖所示，被告所駕駛之大
    貨車「左前輪剎車痕2.3M」，顯見被告已注意到車前狀況，
    惝被告有依法採取必要之安全措施，則於大貨車剎車2.3M後
    即應停止不再前行，此時大貨車車頭距離被害人機車倒地之
    刮地痕至少尚有「3.8M」之距離，二車應不致碰撞，尤不應
    尚拖行機車向前滑行數公尺，是證被告車速應不可能如被告
    所述僅約30公里；況二車交會應開頭燈，並遵守會車之安全
    間距（至少0.5M），故被告之駕駛行為豈得謂無過失。
  (五)末按本件事故發生時，據證人乙○○、己○○指出，於他們
    抵達前另有一位機車騎士在現場協助，且為第一位向警方報
    案之人；又被告所駕駛之大貨車尚有搭載他人，亦經證人乙○○、己○○二人目睹，均可能目擊事件發生經過，前在偵
    查中均經聲請人聲請傳喚，原不起訴處分均未予調查，亦顯
    有疏漏，爰聲請交付審判等語。
四、經查：
  (一)有關交通事故現場圖所示斜向之「機車刮地痕3.3M」部分，
    業據證人即在場測繪警員丙○○具結證稱：「我是坪林分駐
    所的警員，當天有去現場處理，是我所繪製的圖。道路交通
    事故現場圖上有刮地痕的顯示，也有刮地痕的照片2張可證
    。當時我是用磚塊畫線將刮地痕之地點、終點予以標示，是
    利用磚塊畫線來固定括地痕的頭尾與走向，然後用尺測量（
    當庭並於照片中標示Ａ、Ｂ二位置）。3.3M是直線測量從Ａ
    到Ｂ的距離，因為之前有下雨，地上不是很乾，我當時看的
    時候，很清楚，所以才能找到括地痕的頭尾，但是照片是我
    疏忽，沒有能夠拍到他的全貌。我有去現場，現場還有機車
    在那邊，所以我可以確認是機車的刮地痕」等語（參見本院
    97年1月14日筆錄），核與證人丙○○於偵查中證稱：「我
    任職台北縣政府警察局新店分局坪林分駐所，平日是處理車
    禍處理小組，在台北縣處理車禍事故已經10餘年。偵卷編號
    5之照片上所謂黃色刮痕是我在現場用石頭（按即磚塊）所
    畫的固定線，用以標示痕跡的地點和終點，並不是車禍現場
    的刮痕。我是先畫出照片5的黃色線條痕跡再畫出照片6的車
    子左後輪後方的黃色線條痕跡，再測量之間的距離，據此畫
    出現場圖機車刮地痕的長度和走向」（參見偵查卷第113 頁
    ，96年5月4日偵查筆錄）等語完全一致，並無齟齬。是所謂
    「機車刮地痕3.3M」確係被害人林義傑所騎乘機車倒地滑行
    時所遺留的痕跡，且於偵查卷即已有照片編號5、6二幀附卷
    可佐，並非無照片可證。而照片編號5之「黃色刮痕」，本
    非機車刮地痕，而係警員在現場就地以磚塊所畫之固定線，
    藉以標示痕跡的地點、終點，據此測畫現場圖上機車刮地痕
    的長度和走向，故該「黃色刮痕」，自然與真實的機車刮地
    痕走向不同，並無何令人疑義之處。至於車禍前確有下雨，
    地面潮濕乙節，前於偵查中即已查明屬實，是地面既屬潮濕
    ，致拍攝現場照片時，難以充份凸顯該「機車刮地痕3.3M
    」之全部形貌，亦非不符事理。尤以證人丙○○為警員，依
    法執行公務，與被告間並無任何淵源，且該日係輪值勤務，
    其之測繪現場圖與拍攝照片，又係在事件甫發生後所為，實
    無故意袒被告或故意歪曲事實真相之必要，從而渠既確係
    親身前往現場，並有親眼目睹該「機車刮地痕」，從而予以
    測繪其長度與走向，其證詞與所測繪之道路交通事故現場圖
    即屬可採，堪信為真實。
  (2)又依車禍後之現場，被害人林義傑屍體確是倒在肇事貨車車
    後，頭部位於該車之左後輪後方，業據本院訊明當時曾停留
    於現場之證人戊○○、庚○○二人證述明確。至於聲請人所
    持之疑義，即倘車禍撞擊點係在貨車車頭，何以被害人屍體
    躺臥車後？若車禍撞擊點係在貨車車頭，被害人屍體又躺臥
    車後，何以屍體沒有任何外傷等相關疑惑，經查，有關屍體
    並非無外傷乙節，業經本院審閱臺灣臺北地方法院檢察署95
    年度相字第816號卷宗所附被害人相驗時之屍體照片與法醫
    驗斷書，其上均有受傷之明顯痕跡，並經法醫載明「下頜部
    有鈍挫傷、近額部有條狀擦傷、左胸部近左鎖骨部有不規則
    挫傷、胸骨部有接觸性撞擊傷、左側肋骨骨折、血胸、右腹
    股溝部大面積鈍挫傷…」等記載，並經提示聲請人代理人同
    意就本部分應有誤會，並記明於筆錄。至於車禍撞擊點雖在
    貨車車頭，然害人屍體卻躺臥車後乙節，則參酌臺灣省車輛
    行車事故覆議鑑定委員會覆議意見書對本案之鑑定報告，
    本件之被害人應係騎乘重型機車行經肇事之彎道時，因不慎
    滑倒後越過分向限制線侵入對向車道，其機車於滑行後係撞
    擊貨車車頭致遭貨車向前推行而卡於車前之保險桿下，被害
    人之身體則係於滑倒後滑入貨車之左側車身下方，而於車身
    向前推進後躺臥於車後，衡情尚非悖於事理。且依卷附照片
    編號1、2、3、7、10等5張照片綜合以觀，該機車之主要車
    身係緊緊夾壓於大貨車車前保險桿下方（參考照片編號1、3
    ）；部分機車殘骸則緊緊夾壓於貨車車身後段左右二輪間之
    底盤下方（參考照片編號7）；另有少許機車碎片則散落於
    大貨車底盤正下方（參考道路交通事故現場圖），依其緊緊
    夾壓之狀態，確係因車禍之強大撞擊力與拖曳之結果始可能
    造成，絕非事後得以人力重新佈置，況依照片10所示，大貨
    車之右後輪處地面，有明顯因緊急煞車後造成之煞車痕跡，
    依其方向亦與貨車右後輪相吻合，從而依客觀跡證與論理原
    則，均不可能係屬事後偽造或人為之精心安排，尤以參酌本
    件車禍發生後至第一位證人戊○○到場之時間甚為短暫，以
    被告之知識與教育程度及任何人對偶發事件發生後均難以避
    免之慌亂心境綜合以言，尤無可能在白晝之北宜公路上，有
    得以公然造假必須具備之縝密規畫與重新佈置車禍現場之時
    間可言。是聲請人懷疑或有可能在警方到達前經人故意移動
    與重新佈置現場云云，應屬揣測之詞，尚非可採。
  (3)又有關大貨車之「剎車痕2.3M」，究竟係「一條」抑或「二
    條」；係左前輪之「單輪」，或「左後輪」甚或「右後輪」
    之「雙輪」所遺留乙節，聲請人前於偵查中即已就此部分疑
    義而聲請調查，且經檢察官於偵查中，就卷附照片編號9之
    另1條在雙黃線上顏色甚淺之長條狀痕跡詳為訊問：「（問
    ：該煞車痕為二條，有可能是左後輪嗎？）」，而經在場測
    繪現場圖之警員證人丙○○肯定答稱：「不可能。如果照片
    9的煞車痕是左後輪，該地點加上車身長度8.8公尺，早已超
    過前方機車之拖行及刮地痕跡，即不可能如現在現場圖所畫
    之情形」等語（參見96年5月4日偵查筆錄），是該雙黃線上
    之長條狀痕跡是否得以證明為「左後輪」所遺留，於通常事
    理上即有疑義。且退一步言之，縱該痕跡併同另一條平行之
    煞車痕跡，確為大貨車之「左後輪」所遺留，然該左後輪既
    只壓在被告由台北往宜蘭行進間車道之內側雙黃線上，足徵
    被告之車身仍在自身行進方向路權所屬之車道內，難謂已「
    跨越雙黃線」行駛。至於聲請人另懷疑是否為大貨車之「右
    後輪」所遺留云云，則依照片9所示之煞車痕與車輪間之距
    離與方向以言，依一般人之通常經驗觀察，即可證殆無可能
    。是聲請人對該部分雖有所爭執，然所謂「是否」「可能」
    云云，既均未具體提出其他事證以證其說，即均屬憑空臆斷
    ，併無可採。
  (4)末查，有關大貨車肇事當時，是否除被告外，另有副駕駛1
    名之疑義，業經本院傳喚當日首先報案之證人戊○○到庭，
    且經證人戊○○具結證稱：伊當天要去宜蘭，經過48.5Ｋ看
    到車禍，就馬上報案。伊到場時，車禍已經發生了，伊並沒
    有目擊事件發生。當時停下來，看到被告下車拿著電話，有
    點撥不出去的的感覺，就想說可能山區收訊不好，於是就替
    被告報案。伊只停留在該處約三分鐘，走的時候還沒有看到
    另二位證人乙○○、己○○。依伊的印象似乎當時還有一個
    有點殘障的路人坐在路邊一台殘障的機車上抽菸，但也不確
    定是否確有該人存在，因為事後問與伊當時同行的朋友，竟
    說沒有看見該人及機車等語。按本件之報案資料，證人戊○○報案的時間是下午2時16分14秒，較證人乙○○之報案時
    間2時19 分36秒在前，且核諸證人己○○之警訊筆錄，顯證
    證人戊○○確係較證人乙○○、己○○二人更先到場，且證
    人戊○○停留時間因僅約3分鐘，故並未見到乙○○、己○○，將二者之證述內容互相對照均屬相同，其證言自堪採信
    。而依證人戊○○證稱當時除被告外並無所謂「副駕駛」其
    人，則聲請人指訴「大貨車除被告外，另有副駕駛1名」云
    云，即乏所據。至於聲請人指稱係據證人乙○○、己○○之
    轉述云云，然經本院調閱證人己○○於95年11月5日之警訊
    筆錄，其中亦無一語指證當時貨車另有副駕駛在場之事實，
    是聲請人此部分之指訴即無從遽採。況本件有無「副駕駛」
    、有無其他機車騎士在場等，依聲請意旨之主要目的，均在
    期待得以傳喚有可能目擊車禍發生之證人藉以協助查明真相
    ，然經本院依偵查中提出之報案紀錄與救護車出勤紀錄，已
    循線將上開第一位抵達現場並報案之證人戊○○，與救護車
    駕駛庚○○二人傳喚到庭，然均證稱並未目擊車禍發生現場
    ，從而對本件事實之認定並無實益，而證人乙○○、己○○
    二人經傳喚並未到庭，聲請人雖聲請更行傳喚，然衡諸該二
    證人亦未目擊事件之發生，對本件車禍事實認定並無助益，
    已無傳喚之必要，併此敘明。
五、末查，有關本件車禍之發生原因與過失責任，前於偵查期間
    ，依聲請人之聲請，業送臺灣省車輛行車事故覆議鑑定委員
    會鑑定，並經鑑定結果認為：「本件之發生原因為：1、被
    害人重機車行經肇事之彎道處，自行滑倒後越過分向限制線
    侵入對向來車道內，致再與對向駛來之被告大貨車碰撞肇事
    。2、被告大貨車於遵行車道內行駛中，無法料及對向之重
    機車滑入其車道內，致不及措施實屬難以防範。故以被害人
    駕駛重機車，自行滑到後越過分向限制線侵入對向來車道，
    為肇事原因，被告並無肇事因素」，有臺灣省車輛行車事故
    覆議鑑定委員會覆議意見書在卷可稽。而依卷附之道路交通
    事故調查報告表、道路交通事故現場圖及現場拍攝照片綜合
    研判，本件之肇事地點均係在被告之車道內，是本件之發生
    原因既非被告可以預見，且依法律、契約、習慣、法理及日
    常生活經驗等，被告行經在車禍現場時，實無法預測並防止
    對向行駛之機車突然滑倒，亦無從避免車禍之發生，本於「
    信賴原則」，即無過失責任可言。至於聲請人其他指訴被告
    行車有無開頭燈或遵守會車之安全間距云云，既係出於聲請
    人之臆測，並無積極證據證明被告有違反上開規定之行為，
    且本件已經認定係出於被害人之意外滑倒之偶然因素，即與
    有無開頭燈或遵守會車安全間距等因素無直接相關，且與事
    實之認定並無影響。從而，聲請人雖認被告涉犯刑法第276
    條第1項之過失致人於死罪嫌，並請求交付審判，惟依上開
    理由，本件尚難僅憑告訴人片面指述，即認被告有上述犯行
    。原不起訴處分書及駁回再議處分書，經查均已詳就聲請人
    所指訴之各項疑點詳予調查說明，且認為無積極證據證明被
    告犯罪，因認被告犯罪嫌疑不足，依刑事訴訟法第252條第
    10款之規定，分別予以不起訴處分及駁回再議，於法並無違
    誤。而本院對照偵查卷內資料及調查結果，亦認為尚無符合
    刑事訴訟法第251條第1項「足認被告有犯罪嫌疑」而應由檢
    察官提起公訴之情形，是本件聲請交付審判，非有理由，應
    予駁回。
據上論斷，依刑事訴訟法第258條之3第2項前段，裁定如主文。
中    華    民    國    97    年    5     月    16    日
                 刑事第十五庭  審判長法  官 廖紋妤
                                     法  官 吳麗英
                                     法  官 楊台清
上正本證明與原本無異。
本裁定不得抗告。
                                     書記官 陳麗津
中    華    民    國    97    年    5     月    20    日


司法院資訊處製作；財團法人民間司法改革基金會備份。
